臺灣高雄地方法院刑事判決　　　　　　 99年度訴緝字第153號
公　訴　人　臺灣高雄地方法院檢察署檢察官
被　　　告　陳景清
上列被告因違反毒品危害防制條例案件，經檢察官提起公訴（98
年度毒偵字第744 號、第2807號），茲因被告就被訴事實為有罪
之陳述，經告知簡式審判程序意旨，並聽取公訴人及被告之意見
後，本院合議庭裁定由受命法官獨任依簡式審判程序審理，判決
如下：
    主  文
陳景清施用第一級毒品，累犯，處有期徒刑壹年；又施用第一級
毒品，累犯，處有期徒刑壹年；應執行有期徒刑壹年拾月。
    事  實
一、陳景清有多次犯罪經法院判刑確定之紀錄，最近一次經徒刑
    執行完畢情形如下：
  (一)民國95年間因施用第一級毒品案件，經臺灣高等法院高雄分
    院（本院95年度訴字第1275號）判處有期徒刑8 月確定，嗣
    因適用減刑條例，經本院96年度聲減字第397 號裁定減為有
    期徒刑4 月。
  (二)96年間因犯詐欺罪，經本院96年度簡字第2848號判處有期徒
    刑3 月確定，嗣因適用減刑條例，經本院96年度聲減字第93
    71號裁定減為有期徒刑1 月又15日。
  (三)96年間因施用第一級毒品案件，經本院96年度訴字第922 號
    判處有期徒刑8 月確定，嗣因適用減刑條例，經本院96年度
    聲減字第9371號裁定減為有期徒刑4 月，並與前開(一)所示之
    刑合併定應執行刑有期徒刑5 月。
  (四)96年間因施用第一級毒品案件，經本院96年度訴字第5120號
    判處有期徒刑8 月確定，並與前開各刑接續執行，於96年12
    月20日入監執行，97年12月20日期滿出監執行完畢。
二、又其前因施用毒品案件，經本院89年度毒聲字第3448號裁定
    令入勒戒處所施予觀察、勒戒，於89年4 月29日入所執行，
    因有繼續施用毒品傾向，經本院89年度毒聲字第4146號裁定
    令入戒治處所施予強制戒治，89年6 月7 日轉入執行，嗣因
    無繼續施用毒品傾向，經本院89年度毒聲字第10018 號裁定
    停止戒治，於90年1 月19日停止戒治出所付保護管束，90年
    5 月25日因保護管束期滿未經撤銷停止戒治而執行完畢，嗣
    5 年內已於94年間再犯施用第一級毒品案件，經本院94年度
    訴字第4327號判處有期徒刑7 月確定，於95年4 月27日入監
    執行，95年10月7 日期滿出監執行完畢。
三、詎其經前開有期徒刑執行完畢後5 年內，仍不知悔改，明知
    海洛因為依法管制之第一級毒品，非經許可，不得施用、持
    有，竟先後二次基於施用第一級毒品之犯意而行為如下：(一)
    於後開為警查獲採尿時點，即97年12月25日下午3 時40分許
    ，回溯之24小時內某時，在不詳地點，以皮下注射方式（針
    筒於查獲前已經丟棄而滅失），施用第一級毒品海洛因1 次
    ，旋於97年12月25日上午10時15分許，在高雄市○○區○○
    街87號前，為巡邏警員盤檢，並依法於同日下午3 時40分許
    進行採尿送驗，發現其尿液呈嗎啡即海洛因經人體水解代謝
    產物陽性反應而查獲；(二)於98年4 月8 日某時，在坐落高雄
    市三民區○○○路、吉林街口之同盟公園內，亦以皮下注射
    之方式（針筒於查獲前已經丟棄而滅失），施用第一級毒品
    海洛因1 次，嗣於98年4 月9 日下午3 時許，為警在上開公
    園內，發現其手臂上因前開注射海洛因而形成之針孔，對其
    本次施用犯行產生具體懷疑而予盤查，乃查獲上情，經採其
    尿液送驗，果呈嗎啡即海洛因經人體水解代謝產物陽性反應
    。
四、案經高雄市政府警察局鼓山分局、三民第一分局報告臺灣高
    雄地方法院檢察署檢察官偵查起訴。
    理  由
壹、證據能力部分：
    被告陳景清所犯係死刑、無期徒刑、最輕本刑為3 年以上有
    期徒刑以外之罪，已經被告就被訴事實為有罪之陳述，經本
    院聽取當事人之意見後，依刑事訴訟法第273 條之1 第1 項
    之規定，裁定進行簡式審判程序。又本件卷內之人證、物證
    、書證等證據，依同法第273 條之2 規定，不受第159 條第
    1 項關於傳聞法則規定之限制，依法均有證據能力，合先敘
    明。
貳、實體部分：
一、訊據被告陳景清於本院審理時，對其前揭時地二次施用第一
    級毒品海洛因之犯罪事實均自白不諱，其查獲經過並有本院
    公務電話紀錄4 紙在卷可稽，而其前揭時地兩次為警查獲後
    ，各經採尿送高雄市立凱旋醫院以氣相層析質譜儀法（GC／
    MS）等科學方法檢驗結果，均呈嗎啡即海洛因經人體代謝之
    產物陽性反應，有該院98年1 月8 日A00000000 號、98年4
    月22日A00000000 號濫用藥物尿液檢驗報告各1 份附卷可參
    ，乃鑑定機關本於專業知識暨以精密儀器測試所得之結論，
    自可憑信。被告陳景清自白施用海洛因，核與事實相符，犯
    行堪予認定。
二、按施用第一級、第二級毒品為犯罪行為，毒品危害防制條例
    第10條定有處罰明文。故施用第一級、第二級毒品者，依前
    揭規定本應科以刑罰。惟基於刑事政策，對合於一定條件之
    施用者，則依同條例第20條、第23條之規定，施以觀察、勒
    戒及強制戒治之保安處分。又毒品危害防制條例於92年7 月
    9 日修正公布，自93年1 月9 日施行，其中第20條、第23條
    將施用毒品之刑事處遇程序，區分為「初犯」及「五年內再
    犯」、「五年後再犯」。依其立法理由之說明：「初犯」，
    經觀察、勒戒或強制戒治後，應為不起訴處分或不付審理之
    裁定；經觀察、勒戒或強制戒治執行完畢釋放後，「五年內
    再犯」者，因其再犯率甚高，原實施之觀察、勒戒及強制戒
    治既已無法收其實效，爰依法追訴或裁定交付審理。至於經
    觀察、勒戒或強制戒治執行完畢釋放後，「五年後再犯」者
    ，前所實施之觀察、勒戒或強制戒治已足以遮斷其施用毒品
    之毒癮，為期自新及協助其斷除毒癮，仍適用「初犯」規定
    ，先經觀察、勒戒或強制戒治之程序。從而依修正後之規定
    ，僅限於「初犯」及「五年後再犯」2 種情形，始應先經觀
    察、勒戒或強制戒治程序。倘被告於五年內已再犯，經依法
    追訴處罰，縱其第三次（或第三次以上）再度施用毒品之時
    間，在初犯經觀察、勒戒或強制戒治執行完畢釋放五年以後
    ，已不合於「五年後再犯」之規定，且因已於「五年內再犯
    」，顯見其再犯率甚高，原實施觀察、勒戒或強制戒治，已
    無法收其實效，即應依該條例第10條處罰，最高法院97年度
    第5 次刑庭會議決議參照。
三、被告陳景清前因施用毒品案件，經本院89年度毒聲字第3448
    號裁定令入勒戒處所施予觀察、勒戒，於89年4 月29日入所
    執行，因有繼續施用毒品傾向，經本院89年度毒聲字第4146
    號裁定令入戒治處所施予強制戒治，89年6 月7 日轉入執行
    ，嗣因無繼續施用毒品傾向，經本院89年度毒聲字第10018
    號裁定停止戒治，於90年1 月19日停止戒治出所付保護管束
    ，90年5 月25日因保護管束期滿未經撤銷停止戒治而執行完
    畢，嗣5 年內已於94年間再犯施用第一級毒品案件，經本院
    94年度訴字第4327號判處有期徒刑7 月確定，於95年4 月27
    日入監執行，95年10月7 日期滿出監執行完畢，有臺灣高等
    法院被告前案紀錄表、臺灣高雄地方法院檢察署刑案資料查
    註紀錄表、全國施用毒品案件紀錄表、受觀察勒戒人毒品及
    前科紀錄簡列表、本院89年度毒聲字第10018 號刑事裁定各
    1 份在卷可按，其經觀察勒戒、強制戒治執行完畢，5 年內
    已經再犯施用毒品而經追訴處罰，其本件施用第一級毒品海
    洛因之訴追條件即已完備，應依法論科。
四、按海洛因為毒品危害防制條例第2 條第2 項第1 款規定之第
    一級毒品，除法律另有規定者外，不得持有、施用。核被告
    陳景清前開二次所為，均係犯毒品危害防制條例第10條第1
    項之施用第一級毒品罪。其因施用而持有海洛因之低度行為
    ，應為施用之高度行為所吸收，不另論罪。又刑罰法規所規
    定各該特定犯罪，除有原已集合多數犯行為構成要件行為態
    樣或其他特別規定者外，行為人主觀上僅須具備對於法條規
    定各該構成要件之「認識」及「意欲」（即構成要件之「知
    」與「欲」），其主觀不法構成要件即已該當，至其動機或
    在個案中誘發多次行為之共同主觀意向聯繫（如概括、整體
    犯意等）為何，要非所問，被告陳景清前開2 次施用第一級
    毒品犯行，既均具備完整並可獨立區隔之主、客觀不法構成
    要件，應各自成立並論以數罪而分論併罰之。被告陳景清前
    因：(一)95年間因施用第一級毒品案件，經臺灣高等法院高雄
    分院（本院95年度訴字第1275號）判處有期徒刑8 月確定，
    嗣因適用減刑條例，經本院96年度聲減字第397 號裁定減為
    有期徒刑4 月；(二)96年間因犯詐欺罪，經本院96年度簡字第
    2848號判處有期徒刑3 月確定，嗣因適用減刑條例，經本院
    96年度聲減字第9371號裁定減為有期徒刑1 月又15日；(三)96
    年間因施用第一級毒品案件，經本院96年度訴字第922 號判
    處有期徒刑8 月確定，嗣因適用減刑條例，經本院96年度聲
    減字第9371號裁定減為有期徒刑4 月，並與前開(一)所示之刑
    合併定應執行刑有期徒刑5 月；(四)96年間因施用第一級毒品
    案件，經本院96年度訴字第5120號判處有期徒刑8 月確定，
    並與前開各刑接續執行，於96年12月20日入監執行，97年12
    月20日期滿出監執行完畢，有臺灣高等法院被告前案紀錄表
    及臺灣高雄地方法院檢察署刑案資料查註紀錄表各1 份在卷
    可按，其5 年之內再因故意犯有期徒刑以上刑之本罪，為累
    犯，各應依法加重其刑。
五、爰審酌被告陳景清為54年4 月20日出生、受有國中肄業教育
    程度、從事攤販為業之人，本件犯罪時年43歲，有警詢年籍
    等資料附卷可參，並據其在本院審理時自陳在卷，久逾不惑
    ，前案紀錄除上開構成施用毒品訴追條件及累犯之要件，不
    再重複評價者外，另有：(一)81年間因違反麻醉藥品管理條例
    案件，經本院81年度易字第1996號判處有期徒刑4 月確定；
    (二)81年間因違反麻醉藥品管理條例案件，經本院81年度易字
    第6089號判處有期徒刑6 月確定，於81年11月27日易科罰金
    執行完畢；(三)86年間因煙毒案件，經本院86年度訴字第573
    號判處有期徒刑3 年4 月確定，於86年6 月26日入監執行，
    88年3 月24日因縮刑假釋出監付保護管束，有臺灣高等法院
    被告前案紀錄表、臺灣高等法院在監在押全國紀錄表、臺灣
    高雄地方法院檢察署刑案資料查註紀錄表各1 份在卷可按，
    素行欠佳，茲就其施用毒品之犯罪類型，雖有認為僅屬自戕
    行為，並未涉侵害他人法益者，惟姑不論此見與我國現行刑
    事立法除就行為人藉自殘行為達到其他侵害國家、社會法益
    結果之目的，而在相關特別立法如妨害兵役治罪條例等特別
    法中定以處罰之規定外，向不加罰於單純自殘，甚或自殺行
    為所表彰之規範體系價值觀念相左，況毒品危害防制條例第
    10條所規定對施用毒品行為之處罰，其法定刑猶相當，或更
    甚（如施用第一級毒品罪）於刑法中關於故意「傷害他人」
    規定罪責，舉輕明重，足徵其規範保護之法益，原不在該「
    自戕」行為本身所造成行為人個人身體健康之有形侵害。蓋
    民主法治國家之所異於獨裁、集權社會，其國家政策、社會
    發展，均取決於以全體公民個人意志累積形成之群體意志，
    凡公民不分性別、學歷、職業、貧富、愚智，任由鴻儒碩彥
    至販夫走卒，其個人意志之表現就群體意志決定之形成，均
    屬等值，直接影響國家、社會整體之命運，至關重要，則個
    人基於自主、健全意思所表現之公民意志，不分良窳，均應
    尊重，然若有藉不正手段影響他人或自陷個人健全自主意志
    不能正常形成、表現者，不僅直接侵蝕公民群體意志形成之
    基礎，迫令其他自重慎行大眾均須承受建立在該不健全基礎
    形成之公共政策、社會生活品質之結果，對於國家、社會法
    益及人民全體利益，猶已構成危害，是如投票受賄罪所規範
    者，即在禁止公民匯集個人自主意志以形成群體意志之過程
    受不當影響及控制，即為適例。今毒品除可對個人身體健康
    造成有形傷害外，就人之身體及精神形成高度成癮性及依賴
    性，猶足以抑制個人表現其本於心性能力所為自主意志之決
    定，並進而造成群體意志表現遭不當扭曲之危險，直接影響
    國家、社會之發展，侵害至鉅，斷非僅止於個人健康之危害
    ，被告陳景清迭因施用毒品而經觀察、勒戒、強制戒治及刑
    之執行矯治，未幾仍重蹈覆轍，除徵其守法觀念薄弱，堪認
    已施用毒品成習，積重難返，對其個人身心、家庭及國家、
    社會之危害非輕，並考量其犯罪施用毒品之情節，及其犯罪
    經查獲後，於本院審理時尚能坦認犯行，態度尚可；又其自
    81年間起即沾染此惡，多次經法院判刑確定，嗣毒品危害防
    制條例公布施行後，經觀察勒戒、強制戒治，即法定最長期
    限為1 年強度保安處分之執行，然均未見收得矯治成效，仍
    多次因施用第一級毒品而經法院判刑如上，僅就各次經宣告
    之徒刑累計即高達6 年2 月（74個月），徒耗司法資源，惡
    性顯非反覆施以短期自由刑所能改善，期在現行針對一般通
    案設計，就累犯之執行逾3 分之2 得報請假釋（刑法第77條
    第1 項）之制度下，使此個案能因本件施用毒品犯行而確實
    在監沈澱、思考至少1 年2 月，以略收瞑眩之效，尚能及時
    在飛逝之黃金歲月結束前獲得真正改善出監，成就自我，刑
    期無刑等一切情狀，量處如主文所示之刑，並定其應執行之
    刑，以資儆懲。
六、未扣案而供被告本件施用海洛因犯罪使用之注射針筒，除據
    被告陳景清供稱於查獲前已經丟棄而滅失，依現有卷證復不
    能證明其尚存在，爰不另為沒收之諭知，附此敘明。
據上論斷，應依刑事訴訟法第273 條之1 第1 項、第299 條第1
項前段，毒品危害防制條例第10條第1 項，刑法第11條前段、第
47條第1 項、第51條第5 款，判決如主文。
本案經檢察官吳明駿到庭執行職務
中    華    民    國    100   年    1     月    7     日
                  刑事第十九庭  法  官  陳松檀
如不服本判決應於收受本判決送達後10日內向本院提出上訴書狀
，其未敘述上訴理由者，並得於提起上訴後10日內向本院補提理
由書狀（均須按他造當事人之人數附繕本）「切勿逕送上級法院
」。
中    華    民    國    100   年    1     月    7     日
                                書記官  洪季杏
附錄本件判決引用之法條：
毒品危害防制條例第10條
施用第一級毒品者，處6 月以上5 年以下有期徒刑。
施用第二級毒品者，處3 年以下有期徒刑。